ACORDAO-COMPLETO-2350821

ACÓRDÃO 1280/2019 ATA 19/2019 - PLENÁRIO

VISTOS, relatados e discutidos estes autos de recurso de reconsideração interposto por Armando da Veiga Cruz, beneficiário de pagamento a título gratuito, contra o Acórdão 2912/2012-TCU-Plenário;
ACORDAM os ministros do Tribunal de Contas da União, reunidos em sessão do Plenário, diante das razões expostas pelo relator, em:
9.1. conhecer do recurso de reconsideração, com fundamento nos arts. 32, inciso I, e 33 da Lei 8.443/1992, para, no mérito, negar-lhe provimento; e
9.2. dar ciência desta deliberação ao recorrente.

Recurso de reconsideração contra decisão que condenou o recorrente, solidariamente com outros responsáveis, ao pagamento de débito e multa em razão da ausência de nexo de causalidade entre as despesas efetuadas e os recursos federais recebidos por meio de convênios firmados no âmbito do FNDE.

Município de Buriti/MA.

3. Recorrente: Armando da Veiga Cruz (XXX.110.703-XX).

13.1. Ministros presentes: José Mucio Monteiro (Presidente), Benjamin Zymler, Augusto Nardes, Aroldo Cedraz, Raimundo Carreiro, Ana Arraes, Bruno Dantas e Vital do Rêgo (Relator).
13.2. Ministro-Substituto convocado: Marcos Bemquerer Costa.
13.3. Ministro-Substituto presente: Weder de Oliveira.

ACORDAO-COMPLETO-2400676

Acórdão de Relação 578/2020 - Plenário

Acórdão de Relação

UNIAO X JOSE MACHADO VILLAR

VITAL DO RÊGO

Ministro-Substituto Marcos Bemquerer Costa.

Adoto como relatório a instrução da Secretaria de Recursos (peça 554) , que teve a anuência do corpo dirigente daquela unidade técnica (peça 555) , a seguir transcrita, com os ajustes de forma pertinentes:
INTRODUÇÃO
1.	Trata-se de recurso de reconsideração (peça 517) interposto por Armando da Veiga Cruz, beneficiário de pagamento a título gratuito, contra o Acórdão 2912/2012-TCU-Plenário (peça 150) , da relatoria do Ministro Marcos Bemquerer, retificado por inexatidão material pelo Acórdão 2661/2013-TCU-Plenário (peça 169) e pelo Acórdão 783/2014-TCU-Plenário (peça 193) . A deliberação recorrida, já incluídas as alterações, por inexatidão material, dos referidos acórdãos posteriores, apresenta o seguinte teor, destacando-se os itens impugnados (peça 150) :
ACORDAM os Ministros do Tribunal de Contas da União, reunidos em sessão do Plenário, ante as razões expostas pelo Relator, em:
9.1. excluir da presente relação processual as empresas Editorgraf Editora Gráfica Indústria e Comércio Ltda., E. P. M. Mota, Linha D'água Serviços Gráficos Ltda., J. C. de Lima, C. T. Construções, Arka Indústria e Comércio Ltda., R. de J. Santana, E. B. dos Santos Comércio;
9.2. com fulcro nos arts. 1º, inciso I, 16, inciso III, alínea c, da Lei n. 8.443/1992, julgar irregulares as contas dos Srs. Herbert de Paula Silva, Gilberto de Brito Serejo, Fabiano Lima da Silva e da Sra. Elza Maria Magaldi Machado;
9.3. com fundamento nos arts. 1º, inciso I, 16, inciso III, alínea d, da Lei n. 8.443/1992, julgar irregulares as contas dos Srs. José Machado Villar, Raimundo Pinheiro Júnior, e da Sra. Marlene de Souza Lima;
9.4. condenar o Sr. José Machado Villar:
9.4.1. ao pagamento das quantias originais, abaixo discriminadas, com a fixação do prazo de quinze dias, a contar da notificação, para que comprove, perante o Tribunal (artigo 214, inciso III, alínea a do Regimento Interno) , o recolhimento da dívida aos cofres do Fundo Nacional de Desenvolvimento da Educação - FNDE, atualizada monetariamente e acrescida dos juros de mora, calculados a partir das datas indicadas, até a data do efetivo recolhimento, na forma prevista na legislação em vigor:
	Data
	Valor (R$) 

	16/2/1998
	25.000,00

	9/3/1998
	25.000,00

	27/3/1998
	25.000,00

	27/4/1998
	10.000,00

	4/5/1998
	9.394,00

	2/6/1998
	4.800,00

	15/6/1998
	3.447,72

	13/8/1998
	300,00

9.4.2. em solidariedade com os responsáveis indicados, ao pagamento das quantias originais, abaixo discriminadas, com a fixação do prazo de quinze dias, a contar da notificação, para que comprovem, perante o Tribunal (artigo 214, inciso III, alínea a, do Regimento Interno) , o recolhimento da dívida aos cofres do Fundo Nacional de Desenvolvimento da Educação - FNDE, atualizada monetariamente e acrescida dos juros de mora, calculados a partir das datas indicadas, até a data do efetivo recolhimento, na forma prevista na legislação em vigor:
9.4.2.1. com os Srs. Gilberto de Brito Serejo, Fabiano Lima da Silva e a Sra. Elza Maria Magaldi Machado:
	Data
	Valor (R$) 

	13/1/1998
	R$ 4.400,00

	4/5/1998
	R$ 878,00

	8/5/1998
	408,00

	5/10/1998
	19.200,00

	9/10/1998
	8.000,00

	13/10/1998
	34.100,00

	14/10/1998
	7.585,50

9.4.2.2. com os Srs. Gilberto de Brito Serejo, Fabiano Lima da Silva, João Valzindo Pinto Leão e a Sra. Elza Maria Magaldi Machado:
	Data
	Valor (R$) 

	13/1/1998
	R$ 5.410,00

	10/3/1998
	R$ 8.402,00

9.4.2.3. com os Srs. Gilberto de Brito Serejo, Fabiano Lima da Silva, a Sra. Elza Maria Magaldi Machado e a firma F. C. M. Araújo:
	Data
	Valor (R$) 

	8/5/1998
	R$ 30.456,00

9.4.2.4. com os Srs. Gilberto de Brito Serejo, Fabiano Lima da Silva e a Sra. Elza María Magaldi Machado: 
	Data
	Valor (R$) 

	15/6/1998
	12.600,00

9.4.2.5. com os Srs. Gilberto de Brito Serejo, Fabiano Lima da Silva, Armando da Veiga Cruz e a Sra. Elza Maria Magaldi Machado:
	Data
	Valor (R$) 

	12/8/1998
	3.730,00

	10/11/1998
	31.804,92

9.4.2.6. com o Sr. Armando da Veiga Cruz: 
	Data
	Valor (R$) 

	10/12/1998
	10.950,00

9.4.2.7. com o Sr. Raimundo Pinheiro Júnior:
	Data
	Valor (R$) 

	30/11/1998
	30.576,00

9.4.3. ao pagamento das quantias originais, abaixo discriminadas, com a fixação do prazo de quinze dias, a contar da notificação, para que comprove, perante o Tribunal (artigo 214, inciso III, alínea a do Regimento Interno) , o recolhimento da dívida aos cofres da Fundação Nacional de Saúde - Funasa, atualizada monetariamente e acrescida dos juros de mora, calculados a partir das datas indicadas, até a data do efetivo recolhimento, na forma prevista na legislação em vigor:
	Data
	Valor (R$) 

	6/7/2000
	18.883,46

	6/9/2000
	2.484,62

	11/4/2001
	6.100,00

	20/12/2001
	2.158,37

9.4.4. em solidariedade com os responsáveis indicados, ao pagamento das quantias originais, abaixo discriminadas, com a fixação do prazo de quinze dias, a contar da notificação, para que comprovem, perante o Tribunal (artigo 214, inciso III, alínea a, do Regimento Interno) , o recolhimento da dívida aos cofres da Fundação Nacional de Saúde - Funasa, atualizada monetariamente e acrescida dos juros de mora, calculados a partir das datas indicadas, até a data do efetivo recolhimento, na forma prevista na legislação em vigor:
9.4.4.1. com a Sra. Marlene de Souza Lima:
	Data
	Valor (R$) 

	6/7/1998
	31.625,00

	22/7/1998
	15.812,50

	27/8/1998
	15.812,50

	24/12/1998
	4.500,00

9.4.4.2. com a empresa Proágua Perfurações Ltda.:
	Data
	Valor (R$) 

	25/8/2000
	11.652,00

	14/12/2000
	15.000,00

	2/4/2001
	6.228,00

9.4.5. ao pagamento da quantia de R$ 10.000,00 (dez mil reais) , com a fixação do prazo de quinze dias, a contar da notificação, para que comprove, perante o Tribunal (artigo 214, inciso III, alínea a do Regimento Interno) , o recolhimento da dívida aos cofres do Tesouro Nacional, atualizada monetariamente e acrescida dos juros de mora, calculados a partir de 27/3/1998, até a data do efetivo recolhimento, na forma prevista na legislação em vigor;
9.4.6. em solidariedade com os responsáveis indicados, ao pagamento das quantias originais, abaixo discriminadas, com a fixação do prazo de quinze dias, a contar da notificação, para que comprovem, perante o Tribunal (artigo 214, inciso III, alínea a, do Regimento Interno) , o recolhimento da dívida aos cofres do Tesouro Nacional, atualizada monetariamente e acrescida dos juros de mora, calculados a partir das datas indicadas, até a data do efetivo recolhimento, na forma prevista na legislação em vigor:
9.4.6.1. com a firma C. P. Serra Neto:
	Data
	Valor (R$) 

	2/3/1998
	30.000,00

	16/3/1998
	20.000,00

	15/4/1998
	25.000,00

	12/8/1998
	48.201,04

9.4.6.2. com a firma Hidrosserra Poços e Sondagens Ltda.:
	Data
	Valor (R$) 

	4/5/1998
	7.000,00

	12/5/1998
	40.000,00

	3/6/1998
	30.000,00

	12/6/1998
	10.000,00

	23/7/1998
	30.000,00

	12/8/1998
	30.400,00

9.5. aplicar aos responsáveis abaixo a multa prevista nos artigos 19, caput, e 57 da Lei n. 8.443/1992, nos valores a seguir indicados, fixando-lhes o prazo de 15 (quinze) dias, a contar da notificação, para que comprovem, perante o Tribunal (artigo 214, inciso III, alínea a, do Regimento Interno) , o recolhimento da dívida ao Tesouro Nacional, atualizada monetariamente atualizada monetariamente desde a data do presente Acórdão até a do efetivo recolhimento, se for paga após o vencimento, na forma da legislação em vigor:  
	Responsável
	Valor (R$) 

	José Machado Villar
	50.000,00

	Hidrosserra Poços e Sondagens
	40.000,00

	C. P. Serra Neto
	40.000,00

	F. C. M. Araújo
	30.000,00

	Proágua Perfurações Ltda. 
	30.000,00

	Gilberto de Brito Serejo
	20.000,00

	Fabiano Lima da Silva
	20.000,00

	Elza Maria Magaldi Machado
	20.000,00

	Marlene de Souza Lima
	13.000,00

	Armando da Veiga Cruz
	10.000,00

	Raimundo Pinheiro Júnior
	7.000,00

	João Valzindo Pinto Leão
	3.000,00

9.6. aplicar ao Sr. Herbert de Paula Silva a multa prevista no artigo 58, inciso I, da Lei n. 8.443/1992, no valor de R$ 3.000,00 (três mil reais) , fixando-lhe o prazo de 15 (quinze) dias, a contar da notificação, para que comprove, perante o Tribunal (artigo 214, inciso III, alínea a, do Regimento Interno) , o recolhimento da dívida ao Tesouro Nacional, atualizada monetariamente desde a data do presente Acórdão até a do efetivo recolhimento, se for paga após o vencimento, na forma da legislação em vigor;
9.7. autorizar, desde logo, a cobrança judicial das dívidas, nos termos do inciso II do artigo 28 da Lei n. 8.443/1992, caso não atendidas as notificações;
9.8. com fundamento no art. 60 da Lei n. 8.443/1992, declarar a inabilitação, para o exercício de cargo em comissão ou função de confiança no âmbito da Administração Pública Federal, do Sr. José Machado Villar, pelo período de seis anos, bem como do Sr. Raimundo Pinheiro Júnior e da Sra. Marlene de Souza Lima, pelo período de cinco anos, a contar da data de publicação deste Acórdão;
9.9. enviar cópia desta deliberação, bem como do Relatório e do Voto que a fundamentam, à Procuradoria da República no Estado do Maranhão, nos termos do § 6° do art. 209 do Regimento Interno do TCU. (Grifos nossos) 
HISTÓRICO
2.	Cuidam os autos de Tomada de Contas Especial (TCE) instaurada por determinação deste Tribunal exarada no item 9.1 do Acórdão 911/2003-TCU-Plenário (peça 8, p. 1-3) , da relatoria do Ministro Marcos Bemquerer, originado da apreciação de Relatório de Auditoria realizada na Prefeitura Municipal de Buriti/MA, no período de 4/3/2002 a 5/4/2002, objetivando a fiscalização da aplicação de recursos federais e do Fundef repassados àquele município nos exercícios de 1998 a 2001.
2.1.	Referida auditoria originou-se de determinação constante da Decisão 872/2001-Plenário, da relatoria do Ministro Iram Saraiva, cujo Relatório (peça 4, p. 6-50; e peça 5, p. 1-29) apontou diversas irregularidades na área de convênios, na merenda escolar e no Fundo Nacional para o Desenvolvimento da Educação (Fundef) . Nos 11 convênios analisados na fiscalização, as irregularidades consistiram, em síntese, de:
a) aquisições de empresas cujos ramos de atividade não eram compatíveis com os objetos licitados  que sequer funcionavam no local físico indicado como endereço;
b) divergências entre os nomes dos supostos fornecedores de bens e serviços e os reais beneficiários dos respectivos pagamentos. As despesas eram pagas a terceiros que, segundo alegou o ex-prefeito, de posse desse numerário, o repassava às empresas que supostamente contratavam com o Município, em ofensa ao art. 20 da Instrução Normativa STN n. 01/1997;
c) diversas firmas que constaram como beneficiárias não receberam verba do Município, porquanto sequer teriam entabulado qualquer contrato ou avença com a municipalidade, evidenciando prática de falsificação de documentos de empresas para justificar pagamentos que foram endereçados a pessoas diversas.
2.2.	A instrução da unidade técnica que examinou as diligências empreendidas, as audiências e citações promovidas (peça 36) , resultou na proposta de encaminhamento juntada aos autos à peça 37, p. 42-49, em que foi proposto: i) rejeição das alegações de defesa de vários responsáveis, inclusive o ora recorrente; ii) acolhida integral e parcialmente das alegações de defesa de outros; iii) a revelia de algumas empresas; iv) exclusão das responsabilidades de alguns responsáveis e empresas; v) condenações em débitos; vi) aplicação da multa prevista no art. 57 da Lei 8.443/1992; e vii) o julgamento pela irregularidade das contas de determinados responsáveis.
2.3.	O MP/TCU anuiu, em essência, à proposta da unidade técnica, propondo ajustes pontuais em relação à sugestão de julgamento de contas de terceiros, estranhos à Administração Pública, bem como quanto à data a ser utilizada como termo a quo para a fluência de juros e consectários legais no caso de condenação em débito do ex-Prefeito em solidariedade com responsáveis alheios aos quadros da Administração (peça 38, p. 3-5) .
2.4.	O encaminhamento proposto pela unidade técnica foi acolhido pelo relator a quo, com os ajustes propostos pelo MP/TCU, nos termos do voto condutor do acórdão recorrido (peça 152, p. 1-8) .
2.5.	Consoante apurado nos autos e registrado no referido voto condutor, o ora recorrente foi, junto com outros responsáveis, beneficiário de recursos, classificados pela unidade instrutiva como sendo "pagamentos a título gratuito", eis que, receberam valores cujos respectivos comprovantes de despesas (notas fiscais) foram emitidos por empresas.
2.6.	Para melhor contextualização da matéria, faz-se uma síntese das deliberações adotadas nestes autos: 
	Acórdãos do Plenário
	Localização nos autos
	Principais medidas

	911/2003
	peça 8, p. 1-3
	- conversão dos autos em TCE;
- citações;
- formação de apartados;
- audiências.

	2.912/2012
	peça 150
	- exclusão da relação processual de determinadas empresas;
- julgamento pela irregularidade das contas de determinados responsáveis;
- condenações em débito;
- aplicação das multas previstas no art. 19, caput, c/c art. 57, bem como no art. 58, inciso I, da Lei 8.443/1992 a determinados responsáveis;
- declaração de inabilitação, para o exercício de cargo em comissão ou função de confiança no âmbito da Administração Pública Federal a determinados ex-gestores.

	962/2013
	peça 154
	- conheceu dos Embargos de Declaração opostos pela empresa C. P. Serra Neto, para, no mérito, negar-lhes provimento, mantendo-se inalterados os termos do Acórdão 2912/2012-TCU-Plenário.

	2.661/2013
	peça 169
	- correção de erro material.

	2.987/2013
	peça 186
	- não conheceu dos Embargos de Declaração opostos pela empresa C. P. Serra Neto contra o Acórdão 2661/2013-TCU-Plenário em função da ausência de sucumbência da embargante; 
- determinou à Secex/MA que notificasse a empresa C. P. Serra Neto acerca do Acórdão 962/2013-TCU-Plenário.

	783/2014
	peça 193
	- correção de erro material.

	1.943/2014
	peça 264
	- conheceu dos Embargos de Declaração opostos pelo Sr. Raimundo Pinheiro Junior, para, no mérito, negar-lhes provimento.

	752/2017
	peça 398
	- conheceu do recurso de reconsideração opostos por José Machado Villar e Raimundo Pinheiro Júnior contra o Acórdão 2912/2012-TCU-Plenário, para, no mérito, negar-lhes provimento, mantendo-se inalterados os termos do Acórdão 2912/2012-TCU-Plenário.

	1.249/2017
	peça 454
	- não conheceu dos Embargos de Declaração opostos por Fabiano Lima da Silva, Gilberto Brito Serejo, João Valzindo Pinto Leão,  Elza Maria Magaldi Machado, Aramando da Veiga Cruz e Marlene de Souza Lima, todos eles em face do Acórdão 752/2017-TCU-Plenário  em função de ausência no interesse de agir; 
- conheceu dos Embargos de Declaração opostos por José Machado Villar e Raimundo Pinheiro Junior, para, no mérito, negar-lhes provimento.

	2.529/2018
	peça 526 
	- não conheceu do recurso de reconsideração opostos por Elza Maria Magaldi Machado contra os itens 9.2, 9.4.2.1, 9.4.2.2, 9.4.2.3, 9.4.2.4, 9.4.2.5, 9.4.2.6, 9.5 e 9.7 do Acórdão 2912/2012-TCU-Plenário, por restar intempestivo e não apresentar fatos novos;
- conheceu do recurso de reconsideração opostos por Armando da Veiga Cruz contra os itens 9.2, 9.4.2.1, 9.4.2.2, 9.4.2.3, 9.4.2.4, 9.4.2.5, 9.4.2.6, 9.5 e 9.7 do Acórdão 2912/2012-TCU-Plenário, suspendendo-se os efeitos dos itens 9.4.2.5, 9.4.2.6, 9.5 e 9.7 do Acórdão 2912/2012-TCU-Plenário, em relação ao recorrente,  e estendê-lo a todos os responsáveis condenados em solidariedade com o ora recorrente.

2.7.	No recurso de reconsideração interposto por Armando da Veiga Cruz, o recorrente solicita a reforma do Acórdão 2912/2012-TCU-Plenário. 
ADMISSIBILIDADE
3.	Reitera-se o exame preliminar de admissibilidade contido na peça 520, ratificado pelo Acórdão 2529/2018-TCU-Plenário, da relatoria do Ministro Vital do Rêgo, que concluiu, entre outros, pelo conhecimento do recurso (peça 526) , suspendendo-se os efeitos dos itens s itens 9.4.2.5, 9.4.2.6, 9.5 e 9.7 do Acórdão 2912/2012-TCU-Plenário, em relação ao recorrente e a todos os responsáveis condenados em solidariedade com o ora recorrente, eis que preenchidos os requisitos aplicáveis à espécie. 
MÉRITO
4.	Delimitação
4.1.	Constitui objeto do presente recurso as seguintes questões:
a) se houve ofensa aos princípios da fundamentação das decisões judiciais e do contraditório e da ampla defesa (peça 517, p. 1-2) ; e
b) se inexiste dano ao erário, ante a regular execução dos objetos conveniados (peça 517, p. 3) . 
5.	Se houve ofensa aos princípios da fundamentação das decisões judiciais e do contraditório e da ampla defesa (peça 517, p. 1-2) .
5.1.	Alega o recorrente que o acórdão recorrido violou o art. 93, incisos IX e X da Constituição Federal de 1988 e os princípios do contraditório e da ampla defesa, com base nos seguintes argumentos:
a) o TCU não apresentou os supostos dispositivos legais feridos pelo cometimento das questionadas inconsistências, não motivando sua decisão, conforme preconiza o inciso IX, o qual o recorrente entende que o legislador estendeu aos tribunais de contas, e o inciso X do art. 93 da CF/1988 transcrito à peça 517, p. 2;
b) o dispositivo constitucional aplica-se aos Tribunais de Contas, como sugere o emprego da expressão "motivadas", "conforme melhor entendimento da doutrina pátria";
c) o acórdão atacado, em seu item 9.1, excluiu da relação processual a empresa para a qual o recorrente repassou o montante recebido, a qual efetivamente forneceu a nota fiscal, pois recebeu o valor pelo fornecimento do material;
d) por outro lado, condenou o recorrente pelo recebimento desse montante que foi repassado à dita empresa, julgando, no item 9.3 irregular as contas do recorrente;  
e) o recorrente foi apenas o meio utilizado pela própria empresa para o recebimento dos valores;
f) a apreciação da prestação de contas se encontra prejudicada, uma vez que o exercício do contraditório e da ampla defesa pelo recorrente depende da audiência prévia da empresa que foi excluída da relação processual, bem como de perícia quanto à autenticidade da nota fiscal e de seu regular preenchimento, pois é extremamente necessário que o órgão competente pela decisão recorrida esclareça tais questões, sob pena de ser cerceado o seu direito de defesa constitucionalmente previsto; e
g) a análise das aplicações dos recursos repassados por meio dos convênios auditados deve considerar as dificuldades operacionais enfrentadas em tempo remoto (1998) , ocasião em que ocorria a devida aplicação, porém com "certo descuido na formalidade tanto por falta de conhecimento como por ausência de sua cobrança".
Análise
5.2.	Os argumentos do recorrente não merecem prosperar, considerando que não houve a alegada violação dos princípios da fundamentação das deliberações judiciais, aplicável a este Tribunal por analogia, tampouco dos princípios do contraditório e da ampla defesa.
5.3.	Esta Corte obedeceu ao devido processo legal, oportunizando ao recorrente o direito ao contraditório e à ampla defesa, consoante se infere, por exemplo, do seguinte excerto da instrução da unidade técnica (peça 37, p. 16) :
IV.4.3-2 Citação de Armando da Veiga Cruz, beneficiário de pagamento a título gratuito
73. O responsável em epigrafe foi citado por meio do Oficio 2.044/2010 (fl. 90/94, anexo 2) . A comunicação processual foi entregue em seu endereço (fl. 144, anexo 2, c/c fl. 1334) , restando satisfeitas as exigências do art. 179, inciso II, do Regimento Interno/TCU. Tempestivamente, apresentou suas alegações de defesa de fls. 15/18, anexo 3 (v. prorrogação de prazo que lhe foi concedido - fl. 179 c/c com fl. 192, do anexo 2) . 
74. Assinala-se que os argumentos utilizados em sua defesa, adiante resumidos e analisados, são comuns aos seguintes convênios, além deste: 42.918/981 FNDE (seção IV.5.4) e 93.649/981 FNDE (seção IV.6.5) . Dessa forma, a análise que será feita nesta oportunidade vale também para ocorrência semelhante verificadas nas avenças referidas.
75. Igualmente, esses mesmos argumentos, com ligeiras variações, especialmente para adequação de nomes de fornecedores, foram oferecidos pelos seguintes responsáveis: Raimundo Pinheiro Júnior e Marlene de Souza Lima. Desse modo, também os fundamentos da análise desta seção poderão ser aplicados às respectivas defesas dessas referidas pessoas.
5.4.	Registre-se que os argumentos do recorrente também foram levados em consideração pelo decisum recorrido, cuja instrução da unidade técnica, reproduzida no Relatório do Acórdão recorrido, também lhe serve de fundamento. Não se pode arguir, portanto, qualquer violação ao devido processo legal e, especialmente, do princípio que obriga a fundamentação das deliberações judiciais.
5.5.	Ademais, a condenação do recorrente está devidamente fundamentada no Voto condutor do acórdão recorrido, especialmente dos itens 63 a 65, abaixo reproduzidos (peça 152, p. 6) :
63. Noutro giro, concordo, ainda, com o exame da Secex/MA, no tocante ao débito em foco, em relação aos Srs. João Valzindo Pinto Leão, Armando da Veiga Cruz, Raimundo Pinheiro Júnior e à Sra. Marlene de Souza Lima. 
64. Consoante apurado, eles foram beneficiários de recursos, classificados pela unidade instrutiva como sendo "pagamentos a título gratuito", eis que, de modo similar às empresas acima listadas, receberam valores cujos respectivos comprovantes de despesas (notas fiscais) foram emitidos por empresas.
65. Em relação a tal fato, cabem os comentários expendidos nos subitens supra, de modo que é incabível o acolhimento de alegações de defesa, examinadas pela Secex/MA, cuja argumentação incorporo às minhas razões de decidir, imputando-se-lhes os respectivos débitos.
5.6.	A exclusão de determinadas empresas da relação processual também se encontra adequadamente fundamentada nos autos (cf., v. g., peça 152, p. 4-5, subitens 38-42 do Voto condutor do Acórdão recorrido) .
5.7.	Como ressaltou o relator a quo, tais empresas foram excluídas do processo por apenas constar dos autos como beneficiárias de pagamentos decorrentes da prestação de serviços e/ou de vendas à municipalidade, não tendo sido comprovado nos autos, todavia, que tenham contratado com o município à época dos convênios inquinados de irregulares.
5.8.	Ademais, o acervo probatório aponta que "os cheques que supostamente teriam se destinado ao pagamento dos serviços e/ou produtos que teriam vendido ao Município tiveram como beneficiários efetivos terceiros que não as representavam de maneira formal", dentre estes, o recorrente. As irregularidades, portanto, estão bem caracterizadas, razão pela qual seria despicienda a dilação probatória por meio da reinquirição daquelas empresas.
5.9.	Além disso, é desnecessária a realização de perícia para averiguar autenticidade da nota fiscal e de seu regular preenchimento, pois o parecer do órgão competente que atestou a ilegitimidade dos documentos fiscais - a Secretaria de Fazenda do Estado do Piauí (vide item 45 do Voto condutor, à peça 152, p. 5) - goza de presunção de legitimidade, somente afastada por prova em contrário.
5.10.	Por fim, não há como aceitar a alegação de que as irregularidades ocorreram em tempo remoto pelo recorrente (1998) , em que se permitia certo descuido na formalidade tanto por falta de conhecimento, como por ausência de sua cobrança, considerando que esse argumento é incapaz de justificar as irregularidades ao recorrente imputadas, e ainda tendo em vista a competência  constitucional do TCU de zelar pelos recursos públicos federais, inclusive responsabilizando o agente particular por danos causados ao erário (Acórdão 9796/2018-TCU-Segunda Câmara, da relatoria do Ministro Aroldo Cedraz, 10.261/2017-TCU-1ª Câmara, da relatoria do Ministro Walton Alencar, 1.160/2016-TCU-Plenário, da relatoria do Ministro Augusto Nardes e 2.262/2015-Plenário, da relatoria do Ministro Benjamin Zymler) .  
5.11.	Desse modo, verificou-se infundadas as alegações de violação aos princípios da fundamentação das deliberações judiciais, e dos princípios do contraditório e da ampla defesa.
6.	Da suposta execução regular dos objetos conveniados e, consequentemente, inexistência de dano ao Erário.
6.1.	O recorrente alega que foi condenado a devolver um valor recebido e recebeu multa apenas por irregularidades formais, com base nos seguintes argumentos:
a) há excessivo rigor na análise dos auditores do TCU, uma vez que as falhas identificadas não causaram prejuízo, já que foram prestados os serviços identificados na nota fiscal;
b) apesar de o cheque ser nominal ao recorrente, não foi este o beneficiário, e os serviços constantes da nota fiscal foram efetivamente executados.
Análise
6.2.	Os argumentos apresentados não merecem prosperar, uma vez que não restou comprovado o nexo causal entre os serviços supostamente prestados e os pagamentos efetuados.
6.3.	O recorrente apresentou razões recursais repetitivas em sua grande maioria em face de irregularidades apontadas pela auditoria no TCU nos seguintes Convênios, seguindo-se as referências correspondentes onde se localizam os respectivos argumentos defensivos ora sob análise - 9.868/97/FNDE (peça 34, p. 47; peça 35, p. 6; peça 37, 10-16) , 42.918/98/FNDE (peça 34 p. 48; peça 35, p.7; peça 37, 17-22) , 93.649/98/FNDE (peça 34, p. 48-49; peça 35, p. 7-8; peça 37, 25-30) -, tendo sido condenado a ressarcir o erário em virtude das ocorrências descritas a seguir:
	Convênio 
	Débito (R$) 
	Descrição da ocorrência
	Data da ocorrência

	9.868/97/FNDE (Construção e equipamentos de escola no povoado Marruazinho) 
	3.730,00
	valor referente ao cheque 907067, pago ao recorrente e sacado em 12/8/1998, enquanto a nota fiscal (NF) 326 correspondente foi emitida pela empresa E.B. dos Santos Comércio - Distribuidora Santos.  
	12/8/1998

	42.918/98/FNDE (Manutenção de escolas municipais - Programa PMDE) 
	31.804,92
	valor referente ao cheque 973894, pago ao recorrente e sacado em 10/l1/l998, enquanto os comprovantes correspondentes (NF 178, de R$ 8.000,00 e NF 179, de R$ 23.804,92) foram emitidos pela empresa V. de Paula de C. Fernandes. 
	10/11/1998

	93.649/98/FNDE (Capacitação de recursos humanos e aquisição de material - ensino fundamental) 
	4.800,00
	valor referente ao cheque 973644, nominativo a Elisângela Silva Vieira, endossado em favor do recorrente e sacado em 10/12/1998, enquanto o comprovante de despesa correspondente foi emitido por Conceição de Maria Figueiredo Moura (recibo) .
	10/12/1998

		2.150,00
	valor referente ao cheque 973642, nominativo a Francisco Vieira Dias, endossado em favor do recorrente e sacado por este em 10/12/1998, enquanto o comprovante de despesas correspondente foi emitido pela empresa Salvador Machado de Castro-ME (NF 026) .
	
		1.000,00
	valor referente ao cheque 973645 pago ao recorrente e sacado em 10/12/1998, enquanto o comprovante de despesa foi emitido por José de Ribamar F. de Sousa (recibo, conforme consta da Relação de Pagamentos Efetuados) .
	
		3.000,00
	valor referente ao cheque 973643, pago ao recorrente e sacado em 10/12/1998, enquanto os comprovantes de despesa foram emitidos em nome de Aluísio da Costa Mendes e outros (conforme constaa da Relação de Pagamentos Efetuados) (fls. 19, v-3; 186/187, v-23) 
	
6.4.	Sobre a falta de nexo causal, o recorrente não traz argumentos para justificar o saque dos valores referentes aos cheques 907067, 973894, 973894, 973642, 973645 e 973643.
6.5.	Quanto ao cheque 907067, há prova nos autos de que não foi recebido pela empresa E.B. dos Santos Comércio - Distribuidora Santos. Aliás, essa empresa, além de outras, foi excluída da relação processual, tendo em vista a verificação, por meio das respostas a citações, de que sequer negociaram com a Prefeitura Municipal de Buriti (peça 37, p. 15) . 
6.6.	Também não merecem guarida a mera declaração do recorrente, segundo os quais os serviços a ele imputados como irregulares foram efetivamente executados, não havendo prejuízo ao erário, pois, embora afirme que não tenha sido o beneficiário do cheque, não desmente o fato de que o aludido título de crédito foi a ele expedido nominalmente. Além disso, não apresenta comprovação acerca de possível autorização dos credores para que recebesse pagamentos em seu nome, nem evidências de que os valores foram efetivamente repassados.
6.7.	Ainda que houvesse evidências da execução dos serviços, o que não restou comprovado nos autos, ressalta-se que a mera execução física do objeto, por si só, não comprova que os recursos foram aplicados corretamente, cabendo ao responsável demonstrar o nexo causal entre os recursos que lhe foram repassados e a consecução do objeto (7.200/2018-2ª Câmara, 4.509/2018-2ª Câmara, 3.287/2017-2ª Câmara, todos da relatoria do ministro Marcos Bemquerer, 8.955/2017-2ª Câmara, da relatoria do Ministro José Múcio, 5.796/2017-2ª Câmara, da relatoria do Ministro Augusto Nardes) . O voto condutor do Acórdão 399/2001-TCU-Segunda Câmara sintetiza a pacífica jurisprudência desta Corte de Contas sobre o assunto:
Quanto ao mérito, assiste razão aos pareceres quando afirmam que a verificação física da obra, isoladamente, não é suficiente para comprovar que os recursos do convênio em exame foram corretamente aplicados. A existência física não comprova que a obra foi realizada com os recursos do referido convênio. Há que se obter nexo causal entre essa execução e os documentos de despesas da Municipalidade, tais como notas de empenho, recibos, extratos bancários, de forma que seja possível à fiscalização afirmar que aquela obra foi executada com os recursos transferido pelo Convênio examinado. [Grifos acrescidos].
6.8.	Não se trata, portanto, de falhas formais, como quis afirmar o recorrente, mas de irregularidade grave, uma vez que a ausência do nexo de causalidade impossibilita identificar se a obra foi executada (ou custeada) com recursos municipais, estaduais ou, ainda, oriundos de outro convênio com entidades federais, com possíveis desvios das verbas próprias da avença.  
6.9.	Considerando que as alegações não atacam objetivamente o cerne do ato impugnado, qual seja, o rompimento do nexo causal dos recursos federais repassados, rejeitam-se as alegações oferecidas.
CONCLUSÃO
7.	Das análises anteriores, conclui-se que:
a) não houve ofensa aos princípios da fundamentação das decisões judiciais e do contraditório e da ampla defesa, uma vez que esta Corte, ao decidir, observou o devido processo legal; e
b) o recorrente não logrou demonstrar a regular execução dos serviços supostamente prestados, persistindo, por conseguinte, incólumes os débitos imputados e as sanções impostas por esta Corte.
PROPOSTA DE ENCAMINHAMENTO
8.	Ante o exposto, com fundamento nos arts. 32, inciso I, e 33, da Lei 8.443/1992, submetem-se os autos à consideração superior, com posterior encaminhamento ao Ministério Público junto ao Tribunal de Contas da União e ao Gabinete do Relator, propondo:
a) conhecer o recurso interposto, para, no mérito, negar-lhe provimento; e
b) dar ciência ao recorrente e aos demais interessados do acórdão que vier a ser proferido.
2.	A representante do Ministério Público junto ao TCU, Procuradora-Geral Cristina Machado da Costa e Silva, manifestou-se de acordo com a proposta da unidade técnica (peça 556) .
É o relatório.

não atuou.

Procuradora-Geral Cristina Machado da Costa e Silva.

RECURSO DE RECONSIDERAÇÃO EM TOMADA DE CONTAS ESPECIAL. AUDITORIA EM CONVÊNIOS FIRMADOS COM O MUNICÍPIO DE BURITI/MA NOS ANOS DE 1998 A 2001. ARGUMENTOS INSUFICIENTES PARA AFASTAR AS IRREGULARIDADES. NÃO PROVIMENTO.

TOMADA DE CONTAS ESPECIAL (TCE)

Secretaria de Recursos (Serur).

Examina-se recurso de reconsideração interposto por Armando da Veiga Cruz (peça 517) , beneficiário de pagamento indevido (a título gratuito) , contra o Acórdão 2912/2012-TCU-Plenário, retificado por inexatidão material pelo Acórdão 2661/2013-TCU-Plenário (peça 169) e pelo Acórdão 783/2014-TCU-Plenário (peça 193) , por meio dos quais o TCU condenou o recorrente, solidariamente com outros responsáveis, à devolução do total recebido (R$ 46.484,92, em valores originais) e ao pagamento de multa de R$ 10.000,00 com base no art. 57 da Lei 8443/1992.
Originalmente, o processo versa sobre tomada de contas especial (TCE) instaurada por determinação deste Tribunal exarada no item 9.1 do Acórdão 911/2003-TCU-Plenário (peça 8, p. 1-3) , originado da apreciação de Relatório de Auditoria realizada no Município de Buriti/MA, no período de 4/3/2002 a 5/4/2002, objetivando a fiscalização da aplicação de recursos federais e do Fundef repassados àquele município nos exercícios de 1998 a 2001.
A condenação é decorrente da ausência de nexo de causalidade entre as despesas efetuadas e os recursos federais recebidos no âmbito dos Convênios 9.868/97/FNDE, 42.918/98/FNDE e 93.649/98/FNDE, em virtude das ocorrências descritas a seguir:
	Convênio
	Débito
 (R$) 
	Descrição da ocorrência
	Data da ocorrência

	9.868/97/FNDE (Construção e equipamentos de escola no povoado Marruazinho) 
	3.730,00
	Valor referente ao cheque 907067, pago ao recorrente e sacado em 12/8/1998, enquanto a nota fiscal (NF) 326 correspondente foi emitida pela empresa E.B. dos Santos Comércio - Distribuidora Santos.
	12/8/1998

	42.918/98/FNDE (Manutenção de escolas municipais - Programa PMDE) 
	31.804,92
	Valor referente ao cheque 973894, pago ao recorrente e sacado em 10/11/l998, enquanto os comprovantes correspondentes (NF 178, de R$ 8.000,00 e NF 179, de R$ 23.804,92) foram emitidos pela empresa V. de Paula de C. Fernandes.
	10/11/1998

	93.649/98/FNDE (Capacitação de recursos humanos e aquisição de material - ensino fundamental) 
	4.800,00
	Valor referente ao cheque 973644, nominativo a Elisângela Silva Vieira, endossado em favor do recorrente e sacado em 10/12/1998, enquanto o comprovante de despesa correspondente foi emitido por Conceição de Maria Figueiredo Moura (recibo) .
	10/12/1998

		2.150,00
	Valor referente ao cheque 973642, nominativo a Francisco Vieira Dias, endossado em favor do recorrente e sacado por este em 10/12/1998, enquanto o comprovante de despesas correspondente foi emitido pela empresa Salvador Machado de Castro-ME (NF 026) .
	
		1.000,00
	Valor referente ao cheque 973645 pago ao recorrente e sacado em 10/12/1998, enquanto o comprovante de despesa foi emitido por José de Ribamar F. de Sousa (recibo, conforme consta da Relação de Pagamentos Efetuados) .
	
		3.000,00
	Valor referente ao cheque 973643, pago ao recorrente e sacado em 10/12/1998, enquanto os comprovantes de despesa foram emitidos em nome de Aluísio da Costa Mendes e outros (conforme consta da Relação de Pagamentos Efetuados) (fls. 19, v-3; 186/187, v-23) 
	
	Total
	46.484,92
		
O presente recurso de reconsideração deve ser aceito por atender os requisitos de admissão dispostos nos artigos 32, inciso I, e 33, da Lei 8.443/1992.
O recorrente argumenta, em síntese, que (peça 517, p. 1-3) : (i) houve ofensa aos princípios da fundamentação das decisões judiciais e do contraditório e da ampla defesa; e (ii) inexiste dano ao erário, ante a regular execução dos objetos conveniados.
Após a análise detida dos argumentos recursais apresentados, a Serur propôs, com anuência da representante do MPTCU, o não provimento do recurso por não terem sido elididas as irregularidades fundamentadoras do acórdão recorrido.
No mérito, concordo com a proposta uníssona formulada nos pareceres precedentes, no sentido de negar provimento ao recurso interposto, razão pela qual incorporo as análises levadas a efeito pela Serur e pelo MPTCU às minhas razões de decidir, sem prejuízo de apresentar algumas considerações.
Não merece acolhimento o apelo do recorrente de que o TCU não fundamentou ou motivou a condenação do Sr. Armando da Veiga Cruz ao exarar o Acórdão 2912/2012-TCU-Plenário. Consoante subitens 9.4.2.5 e 9.5 da decisão, a condenação fundamentou-se no art. 214, inciso III, alínea "a", do Regimento Interno desta Casa e nos artigos 19, caput, e 57 da Lei n. 8.443/1992.
Ressalvo que o TCU acordou não julgar as contas especiais do recorrente, mas imputou-lhe o débito no valor histórico de R$ 46.484,92, solidariamente com outros responsáveis, e aplicou-lhe a multa individual de R$ 10.000,00.
O relator do voto condutor do acórdão recorrido assim se manifestou sobre esse aspecto:
63. Noutro giro, concordo, ainda, com o exame da Secex/MA, no tocante ao débito em foco, em relação aos Srs. João Valzindo Pinto Leão, Armando da Veiga Cruz, Raimundo Pinheiro Júnior e à Sra. Marlene de Souza Lima.
64. Consoante apurado, eles foram beneficiários de recursos, classificados pela unidade instrutiva como sendo "pagamentos a título gratuito", eis que, de modo similar às empresas acima listadas, receberam valores cujos respectivos comprovantes de despesas (notas fiscais) foram emitidos por empresas.
65. Em relação a tal fato, cabem os comentários expendidos nos subitens supra, de modo que é incabível o acolhimento de alegações de defesa, examinadas pela Secex/MA, cuja argumentação incorporo às minhas razões de decidir, imputando-se-lhes os respectivos débitos.
66. Anuo, ainda, à sugestão do Ministério Público especializado no sentido de que as contas dos Srs. João Valzindo Pinto Leão e Armando da Veiga Cruz, terceiros em relação aos ajustes firmados com o Município de Buriti/MA, bem como das empresas F. C. M. Araújo, J. C. de Lima, C. P. Serra Neto, Hidroserra Poços e Sondagens Ltda. e Proágua Perfurações Ltda., não sejam julgadas, nos termos da jurisprudência desta Corte mencionada na peça ministerial (Acórdão 1549/2005-TCU-Segunda Câmara e 344/2006, 640/2006, 934/2007 e 1.880/2007, todos do Plenário) , imputando-se-lhes, tão-somente, os respectivos débitos pelos quais foram responsabilizadas. (destaquei) 
Destaco, ainda, excerto da manifestação do representante do MPTCU acerca desse ponto, quando do julgamento da matéria nos termos do acórdão recorrido, in verbis:
3. A jurisprudência mais recente do TCU vem-se consolidando, a exemplo dos entendimentos desenvolvidos nos votos que fundamentam os Acórdãos ns. 1.549/2005 da 2.ª Câmara e 344/2006, 640/2006, 934/2007 e 1.880/2007 do Plenário, por julgar irregulares, nas ocorrências de dano ao erário, apenas as contas do administrador público ou agente que geriu os recursos públicos e condená-lo ao ressarcimento do débito em solidariedade com o terceiro não integrante da administração pública, mas que também deu causa à irregularidade. Incide também sobre ambos os agentes, público e privado, a multa prevista no art. 57 da Lei n. 8.443/1992, sendo ainda factível se declarar a inidoneidade de licitante na forma do art. 46 da referida Lei, se for comprovada fraude a licitação.
4. Assim, no caso concreto dos presentes autos, ponderamos por fazer ajuste na proposta da Unidade Técnica (...) no sentido de excluir do julgamento das contas o nome das seguintes pessoas físicas e jurídicas beneficiárias de pagamentos indevidos, subsistindo, todavia, a condenação delas ao ressarcimento dos débitos de forma solidária em cada situação: Senhores Armando da Veiga Cruz, Raimundo Pinheiro Júnior, João Valzindo Pinto Leão e Marlene de Souza Lima, e empresas F. C. M. Araújo (Só Móveis) , C. P. Serra Neto (Hidrocomp) , Hidroserra Poços e Sondagens Ltda., J. C. de Lima, e Proágua Perfurações Ltda.
 (...) 
8. Diante do exposto, esta representante do Ministério Público manifesta-se de acordo com a proposta da Unidade Técnica (...) , sugerindo, todavia, sejam feitos os seguintes ajustes:
I - excluir (...) o nome dos Senhores Armando da Veiga Cruz, (...) , e das empresas (...) , por tratar-se de terceiros beneficiários de pagamentos irregulares que não detêm a titularidade de contas sob a jurisdição do TCU. (destaquei) 
Dessa feita, resta claro que a devida fundamentação da sua condenação em débito e da aplicação da multa recebida constou do acórdão recorrido.
Também não se sustenta o argumento do recorrente de que o TCU não observou os princípios do contraditório e da ampla defesa ao imputar-lhe o débito e aplicar-lhe a multa.
O Sr. Armando Veiga Cruz foi citado nos termos do Ofício 2.044/2010-TCU/SECEX-MA, de 16/6/2010 (peça 143, p. 41-45) , entregue em seu endereço, conforme "Aviso de Recebimento" (peça 144, p. 48) , restando satisfeitas as exigências do art. 179, inciso II, do Regimento Interno/TCU. Ainda, o ora recorrente apresentou, tempestivamente, suas alegações de defesa (peça 145, p. 46; peça 146, p. 11; e peça 147, p. 15-18) .
Ademais, conforme ressaltado pela Serur, as alegações de defesa apresentadas pelo Sr. Armando Veiga Cruz foram consideradas e afastadas pelo relator do voto condutor do decisum recorrido, nos termos da instrução da então Secex/MA e reproduzida no relatório que integra as razões de decidir do Acórdão 2912/2012-TCU-Plenário.
Embora o recorrente argumente o contrário, a exclusão de empresas da relação processual ou a ausência de audiência dessas empresas excluídas não causou prejuízo ao exercício do contraditório e da ampla defesa ao Sr. Armando Veiga Cruz.
A exclusão foi fundamentada pelo relator do voto condutor do acórdão recorrido nos seguintes termos, in verbis:
38. No que tange às empresas Editorgraf Editora Gráfica Indústria e Comércio Ltda., E. P. M. Mota, Linha D'água Serviços Gráfico Ltda., E. B. dos Santos Comércio, Arka Indústria e Comércio Ltda., R. de J. Santana, H. Aquino, V. de Paula de C. Fernandes e Engecopi Comércio de Materiais de Construção Ltda., anuo ao entendimento da Secex/MA no sentido de que sejam excluídas do rol de responsáveis destes autos.
39. Consoante apontado pela unidade instrutiva, tais firmas constavam como beneficiárias de pagamentos decorrentes da prestação de serviços e/ou de vendas à municipalidade. 
40. Todavia, foi verificado que os cheques que supostamente teriam se destinado ao pagamento dos serviços e/ou produtos que teriam vendido ao Município tiveram como beneficiários efetivos terceiros que não as representavam de maneira formal, ou seja, há fortes indícios, como já disse, de que documentos teriam sido falsificados para conferir aparência de legalidade a certames licitatórios viciados desde a origem.
41. Reforça tal conclusão o fato de as empresas Linha D'água Serviços Gráficos, H. Aquino e V. de Paula de C. Fernandes terem asseverado, de forma expressa em suas alegações de defesa, que não teriam entabulado qualquer negócio com o Município de Buriti/MG.
42. Dessa maneira, à míngua de elementos que corroborem a participação efetiva de tais empresas nos débitos ora em discussão, é cabível que sejam excluídas do rol de responsáveis desta TCE. (destaquei) 
Assim, acompanho o entendimento da Serur, que teve anuência do Parquet, de que nos autos não ficou comprovado que essas empresas firmaram contrato com o município à época dos convênios inquinados de irregulares.
Além disso, não merece acolhimento os apelos recursais de ter sido prejudicado o exercício do contraditório e da ampla defesa pelo Sr. Armando Veiga Cruz ante a ausência de perícia de nota fiscal emitida por tais empresas excluídas.
Cumpre repisar que, no caso das empresas F. C. M. Araújo, J. C. de Lima, C. P. Serra Neto, Hidroserra Poços e Sondagens Ltda. e Proágua Perfurações Ltda., responsabilizadas pelos débitos que lhes foram imputados, a Secretaria de Fazenda do Estado do Piauí considerou inidôneas as notas fiscais por elas emitidas, não servindo como meio de prova do efetivo cumprimento de sua obrigação com o Município de Buriti/MA, consoante afirmado pelo relator a quo, nos termos do item 45 do voto condutor do Acórdão 2912/2012-TCU-Plenário.
Também não socorre o recorrente a alegação de que as irregularidades ocorreram em virtude de dificuldades operacionais em tempo distante (1998) , em que se permitia certo descuido na formalidade, tanto por falta de conhecimento como por ausência de sua cobrança.
Esses argumentos foram analisados e afastados pelo relator a quo nos termos transcritos no item 10 deste voto. Além disso, a imputação ao ora recorrente pelo débito apurado encontra guarida na jurisprudência desta Corte de Contas de responsabilizar o agente particular por danos causados ao erário, a exemplo dos Acórdão 9796/2018-TCU-Segunda Câmara, 10.261/2017-TCU-1ª Câmara, 1.160/2016-TCU-Plenário e 2.262/2015-Plenário.
Também não merecem acolhimento os apelos recursais do Sr. Armando Veiga Cruz de que as falhas identificadas não causaram prejuízo ao erário e de que não foi o beneficiário dos recursos constantes dos cheques nominais emitidos em seu nome, haja vista que os serviços constantes da nota fiscal foram efetivamente executados.
Restou comprovado que o ora recorrente sacou os valores referentes aos cheques 907067, 973894, 973894, 973642, 973645 e 973643, sem, contudo, comprovar o nexo de causalidade entre as despesas efetuadas e os recursos federais por ele recebidos no âmbito dos Convênios 9.868/97/FNDE, 42.918/98/FNDE e 93.649/98/FNDE. Tampouco apresentou documento comprobatório acerca de possível autorização dos credores para que recebesse pagamentos em seu nome, nem evidências de que os valores foram efetivamente repassados.
Portanto, acolho a proposta sugerida pela Serur, endossada pela representante do MPTCU, de conhecer do presente recurso de reconsideração para, no mérito, negar-lhe provimento.
Com essas considerações, tendo em vista que não foram apresentados elementos novos aptos a reformar a decisão recorrida, VOTO para que o Tribunal aprove a minuta de acórdão que ora submeto à consideração deste Colegiado.
TCU, Sala das Sessões Ministro Luciano Brandão Alves de Souza, em 5 de junho de 2019.
Ministro VITAL DO RÊGO 
Relator